臺灣高等法院臺中分院民事判決　100年度建上易字第7號
上　訴　人
即被上訴人　駿豐營造有限公司
法定代理人　涂友倫
訴訟代理人　林斯明
被上訴人
即上訴人　　彰化縣鹿港鎮鹿東國民小學
法定代理人　林春和
訴訟代理人　陳世煌律師
訴訟代理人　黃俊昇律師
上列當事人間請求給付工程款事件，兩造對於中華民國100年1月
20日臺灣彰化地方法院99年度建字第21號第一審判決各自提起上
訴，本院於100年6月7日言詞辯論終結，判決如下：
     主  文
原判決關於命上訴人彰化縣鹿港鎮鹿東國民小學給付超過新台幣
捌萬伍仟陸佰貳拾壹元本息部分，及該部分假執行之宣告，暨訴
訟費用之裁判均廢棄。
上開廢棄部分，上訴人駿豐營造有限公司在第一審之訴及假執行
之聲請均駁回。
上訴人彰化縣鹿港鎮鹿東國民小學其餘上訴駁回。
上訴人駿豐營造有限公司上訴駁回。
第二審關於上訴人駿豐營造有限公司上訴訴訟費用部分，由上訴
人駿豐營造有限公司負擔。其餘第一、二審訴訟費用由上訴人彰
化縣鹿港鎮鹿東國民小學負擔二十分之一，餘由上訴人駿豐營造
有限公司負擔。
   事實及理由
一、查上訴人即被上訴人駿豐營造有限公司（下稱駿豐公司）其
    法定代理人原為涂福田，嗣變更為涂友倫並由其聲明承受訴
    訟，有綜合營造業登記證書等在卷可稽（見本審卷第7頁）
    ，合先明。
二、駿豐公司起訴主張略為：兩造於民國（下同）97年10月3日
    簽訂工程契約，由駿豐公司承攬施做上訴人即被上訴人彰化
    縣鹿港鎮鹿東國民小學（下稱鹿東國小）之「鹿港溜冰場新
    建工程」，嗣完工後，駿豐公司認鹿東國小應再為給付工程
    款為新台幣（下同）122萬6,910元，惟遭鹿東國小拒絕給付
    ，為此本於承攬之工程契約，求為判命鹿東國小如數給付並
    自起訴狀繕本繕本送達翌日起加計法定遲延利息之判決。
三、鹿東國小則以：依兩造所訂之工程契約書第5條第3項約定，
    本契約工程進行期間，如遇物價波動時，工程物價指數調整
    計價以「工程開標當月」之行政院主計處公布之臺灣地區營
    造工程物價指屬，以其總指數為基數，工程估驗日當月總指
    數與開標當月總指數之漲跌幅度在2.5％者，就漲跌幅超過
    2.5%部分於估驗完成後調整計算。本件工程於97年9月18日
    開標時固因投標廠商總督營造股份有限公司之標價低於底價
    80％而保留決標，鹿東國小於97年10月1日依據政府採購法
    第58條處理總標價低於底價百分80案件之執行程序第4項第1
    款第3點，不決標予該廠商，並以次低標之駿豐公司為最低
    標廠商，然系爭工程開標月仍為97年9月，鹿東國小雖於97
    年10月方決標予駿豐公司，然決標之標價仍為97年9月18日
    所填具之標價，故自應仍以97年9月為開標月，況政府採購
    法施行細則第48條規定，本法第45條所稱開標，係指依招標
    文件標示之時間及地點開啟廠商投標文件之標封，宣布投標
    廠商之名稱或代號、家數或其他招標文件規定事項。有標價
    者，並宣布之，而本件開標當日確有依據規定執行開標作業
    ，雖保留決標，但開標月仍為97年9月，駿豐公司所稱以97
    年10月為開標月顯無理由，又契約已明訂以工程開標當月及
    工程估驗日當月物價指數作為調整基準，並無駿豐公司所主
    張逐月計調整漲幅之情事，是鹿東國小依約扣物價調整款82
    6,469元並無違誤。又駿豐公司向鹿東國小請求給付工程價
    款部分，因本件工程採總價承包，而非實際施作數量之契約
    ，依系爭工程契約書第1條第1項第1、2款約定「本契約包括
    招標、投標文件及其變更或補充」，又系爭工程投標須知第
    39條規定「本採購決標方式為總價決標」，另參考系爭工程
    契約第3條規定：「契約價金：新台幣12,920,000元（含稅
    率及包商管理利潤），詳細表附後，如有增減，按實際數量
    結算，但未經甲方即鹿東國小同意者不在此限。」；第4條
    第1項第1、2款約定「本契約因事實之需要，甲方有隨時以
    書面通知乙方即駿豐公司辦理變更設計之權，乙方同意配合
    辦理。變更設計後本契約價金依1.原有工程項目之增減數量
    以本契約各該項目之單價計算。2.新增工程項目者，增加數
    量以雙方議定之單價計算」；第4條第4項約定：「本契約所
    附供乙方投標用之工程數量清單，其數量估計數，不得視為
    為乙方完成履約所須供應或施作之實際數量。未列入前款清
    單之項目或數量，其已於本契約載明應由乙方施作或供應或
    為乙方完成履約所必須者，仍應由乙方負責或施作，不得請
    求加價」，是駿豐公司依約即不得再為請求工程款之給付，
    另本件監造人蔡恩賢亦證稱本件係總價承攬，另有關駿豐公
    司所提電纜線部分雖經證人蔡恩賢證稱電纜線部分係設計錯
    誤，惟駿豐公司並未申請變更設計，其他部分駿豐公司自行
    未按圖施工亦未請求變更設計，即不可請求，另駿豐公司主
    張多施作19公尺之水溝工程款為64,958元，此部分於兩造所
    為之第一次變更設計內容即有此工程追加，此見證二之第一
    次變更設計概要項次10，並約定增加金額為345,304元，其
    再為請求即無理由，其餘請求工程一式所加計相關費用、稅
    金及逾時施工罰款自亦為無理由等語資為抗辯。
四、原審判決鹿東國小應給付630,152元，及自99年7月6日起至
    清償日止，按年息百分之5計算之利息；而駁回駿豐公司其
    餘之訴；兩造均就其敗訴部分聲明不服，提起上訴，駿豐公
    司之上訴聲明：(一)原判決敗訴不利於駿豐公司部分廢棄，鹿
    東國小應再給付駿豐公司596, 759元，及自99年7月6日起至
    清償日止，按年息百分之5計算之利息；(二)第一、二審訴訟
    費用均由鹿東國小負擔。鹿東國小之答辯聲明：(一)上訴駁回
    ；(二)第二審訴訟費用由駿豐公司負擔。鹿東國小之上訴聲明
    ：(一)原判決不利鹿東國小部分廢棄；(二)上廢棄部分，駿豐公
    司在第一審之訴及假執行之聲請均駁回；(三)第一審廢棄部分
    及第二審訴訟費用均由駿豐公司負擔。駿豐公司答辯聲明：
    上訴駁回。
五、兩造不爭執事項：
  (一)兩造簽訂「鹿港溜冰場新建工程契約」，開標日為97年9 月
    18日，惟當日未辦理決標。
  (二)本件「鹿港溜冰場新建工程契約」於97年10月1日辦理決標
    予上訴人駿豐公司，然決標之標價仍為上訴人駿豐公司於97
    年9月18日所填具之標價。
  (三)「營造工程物價指數（總指數）銜接表」，如原審卷34頁所
    示。
六、得心證之理由：
  (一)駿豐公司請求物價調整之基數究以97年9月（開標）或97年1
    0月（決標）？物價指數調整是否應逐月計調漲跌？
    1.駿豐公司主張以物價指數依原審原證六之處理原則第四點
      為「逐月」就以施作部分按當月指數計算物價調整金額，
      系爭工程以97年9月決標應適用該處理原則逐月調扣，再
      同年同月駿豐公司所承攬鹿東國小之上級彰化縣政府之工
      程，就是依規定逐月調扣，未逐月調扣部分，故應退還14
      7,361元等語。
    2.鹿東國小抗辯：本件按契約係明訂以工程開標當月之總指
      數為基數，本件開標日為97年9月18日，故自應以97年9月
      為開標月之總指數為基數，再依政府採購法施行細則第48
      條規定，確有依據規定執行開標作業，雖保留決標，但開
      標月自仍為97年9月。鹿東國小雖於97年10月1日方辦理決
      標予駿豐公司，然決標之標價仍以97年9月18日所填具之
      標價，故自應以97年9月為開標月。駿豐公司主張應逐月
      就已施作部分按當月指數計算物價調整金額部分與契約規
      定不符，蓋本件契約已明定係就超過2.5％部分始有物價
      調整，並非超過百分之零之規定，故自無前揭處理原則之
      適用。又兩造契約第5條三與契約第5條一、(一)約定，亦可
      得知並無按月估驗付款之約定。而本案工程進行中至申報
      竣工前，駿豐公司從未提出任何工程估驗，因此，自應依
      契約以竣工日計算物調指數。故本件自應以98年2月（估
      驗月）之指數114.53與97年9月（開標月）之指數126.30
      為計算物價漲跌之基準，故鹿東國小依契約規定方式所計
      算扣駿豐公司物價指數調整款826,469元部分並無違誤，
      駿豐公司就此部分之請求為無理由。
    3.依原證六之處理原則，本件鹿東國小於97年10月1日通知
      駿豐公司為次高標廠商並得標本件工程，依政府採購法施
      行細則第48條規定：「本法第四十五條所稱開標，係指依
      招標文件標示之時間及地點開啟廠商投標文件之標封，宣
      佈投標廠商之名稱或代號、家數或其他招標文件規定事項
      。有標價者，並宣佈之」，而依兩造訂定之工程契約第五
      條第三項既明白約定「本契約工程進行期間，如遇物價波
      動時，工程物價指數調整計價以工程開標當月之行政院主
      計處公布之臺灣塘營造工程物價指數，以其總指數為基數
      ，工程估驗日當月總指數與開標當月總指數之漲跌幅度在
      2.5％者，就漲跌幅超過2.5%部分於估驗完成後調整計算
      。」，自應以採97年9月開標為準，即依97年9月之開標月
      之物價指數126.30與完工月98年2月物價指數114.53，則
      上訴人鹿東國小所扣之金額為826,469並無違誤，原審判
      決以97年10月之決標月之物價指數與完工月98年2月物價
      指數計算，容有未洽，鹿東國小上訴意旨指摘原判決此部
      分有誤，非無理由。
    (二)電纜線是否為變更設計？
      1.駿豐公司主張：因發現原始設計有問題，向監造人反應
        ，監造者認應導變更增加費用為85,621元部分（150,00
        0元-64,739元＝85,621元）等語。
      2.鹿東國小抗辯：沒有變更，是原審證人說的，但證人專
        長不是水電，駿豐公司就電纜線部分，並沒有問過業主
        ，而是他自己變更等語。
      3.經查，證人即監造人蔡恩賢於原審證稱：「駿豐公司更
        換是合理的，而且跟我提過。一般作學校工程，變更設
        計比較繁雜，基於安全性考量才為」（見原審99年10月
        26日言詞審理筆錄），是駿豐公司既因安全性考量經監
        造人蔡恩賢同意而變更，其變更有其必要性，此部分支
        出涉及工程安全有其變更施工正當性，故駿豐公司請求
        鹿東國小支出此部分之費用85,621元為有理由。
    (三)水溝多施作19公尺部分，有無理由？
      1.駿豐公司主張有全部按圖施作。
      2.鹿東國小抗辯對造應依照工程圖說、合約施作，對造植
        草、瀝青擅自施作，未按圖施作等語。
      3.查駿豐公司本應按圖施作，其多作固因影響鄰地排水，
        避免以鄰為壑，然其既未按圖施工，亦未請求變更設計
        ，自不得請求，況鹿東國小抗辯該19公尺之水溝工程款
        64,958元，此部分於兩造所為之第一次變更設計內容即
        有此工程追加，並約定增加金額為345,304元，見諸證
        二之第一次變更設計概要項次10即明，亦為駿豐公司所
        不否認，是駿豐公司再為請求更無理由。
    (四)舖設路面及假儉草施工所增加之工程款：
      1.駿豐公司主張：依虛線範圍內都應該鋪設假檢草（見上
        證四所附三張圖片），雖契約為1716平方公尺，但實際
        施作為2422.2平方公尺，是監造人所說，希望實際丈量
        等語。
      2.鹿東國小則抗辯：依照原審卷146頁設計師回函亦稱本
        件依契約圖說施作範圍僅1716公尺，我認為超過部分係
        未按圖施作所致，不應請求增加工程款等語。
      3.查，由於本件此部分依約係採「契約總價」承攬方式施
        作而非「實作數量結算」，此見系爭工程契約書第1條
        第1項第1、2款約定「本契約包括招標、投標文件及其
        變更或補充」，又系爭工程投標須知第39條規定「本採
        購決標方式為總價決標」足供佐參，在未經變更契約情
        形下，依契約必須遵守之原理，上訴人駿豐公司此部分
        請求為無理由。
七、從而，駿豐公司本於承攬契約，得向鹿東國小請求之數額為
    85,621元及自99年7月6日起至清償日止，按年息百分之五計
    算之利息，在此範圍內之請求為有理由，原審就此所為鹿東
    國小敗訴之判決，核無不合，鹿東國小上訴論旨指摘原判決
    不當，聲明求為廢棄改判，非有理由，應予駁回。駿豐公司
    超過上開准許外之請求為無理由，原審所為鹿東國小敗訴之
    判決，於法尚有未洽，自屬不能維持。彼上訴論旨指摘原判
    決不當，求為廢棄改判，非無理由，爰判決如主文所示。至
    於原審所為駿豐公司敗訴之判決，核無不合，其上訴論旨指
    摘原判決不當，聲明求為廢棄改判，非有理由，應予駁回。
八、本件事證已臻明確，兩造所為其他攻擊、防禦方法，於判決
    結果不生影響，爰不逐一論述，併予敘明。又鹿東國小全名
    為彰化縣鹿港鎮鹿東國民小學，原審誤為彰化縣鹿東國民小
    學，駿豐公司請求予以更正，爰予以更正如前，併此敘明。
據上論結，本件駿豐公司上訴為無理由，鹿東國小上訴為一部有
理由，一部無理由，依民事訴訟法第450條、第449條第1項、第
79條，判決如主文。
中    華    民    國   100    年    6     月    21    日
                民事第五庭    審判長法  官  李寶堂
                                    法  官  黃永祥
                                    法  官  鄭金龍
以上正本係照原本作成。
不得上訴。
                                    書記官  姚錫鈞
中    華    民    國   100    年    6     月    21    日
                                                      Ａ